ACORDAO-COMPLETO-2547848

ACÓRDÃO 6058/2022 ATA 33/2022 - PRIMEIRA CÂMARA

VISTOS, relatados e discutidos estes autos que tratam do ato de concessão inicial de aposentadoria de Milano Campelo de Aragão no cargo de Técnico Legislativo da Câmara dos Deputados;
ACORDAM os Ministros do Tribunal de Contas da União, reunidos em Sessão da 1ª Câmara, com fundamento nos artigos 71, inciso III, da Constituição Federal; 1º, inciso V, e 39, inciso II, da Lei 8.443/1992; 17, inciso III, 143, inciso II, 260 e 262 do Regimento Interno e ante as razões expostas pelo Relator, em:
9.1. considerar ilegal e negar registro ao ato de aposentadoria de Milano Campelo de Aragão;
9.2. dispensar a reposição das importâncias indevidamente recebidas de boa-fé pelo beneficiário até a data da notificação desta deliberação à unidade jurisdicionada;
9.3. determinar à Câmara dos Deputados que:
9.3.1. no prazo de 15 (quinze) dias, a contar da ciência desta deliberação: 
9.3.1.1. promova o destaque da parcela excedente de quintos/décimos incorporada pelo interessado em decorrência do exercício de funções comissionadas posteriormente a 8/4/1998, transformando-a em parcela compensatória a ser absorvida por quaisquer reajustes futuros, desde que a hipótese não seja de decisão judicial transitada em julgado, consoante decidido pelo STF no RE 638.115/CE"; e
9.3.1.2. promova o ajuste na parcela percebida a título de VPNI decorrente de quintos/décimos, de modo a excluir os reajustes que não decorram de revisão geral da remuneração dos servidores públicos federais, a exemplo da Lei 13.302/2016;
9.3.1.3. comunique ao interessado a deliberação deste Tribunal e o alerte de que o efeito suspensivo proveniente de eventual interposição de recursos no TCU não o eximirá da devolução dos valores indevidamente recebidos após a notificação, em caso de desprovimento dos apelos; 
9.3.2. no prazo de 30 (trinta) dias, a contar da ciência desta deliberação:
9.3.2.1. encaminhe a este Tribunal, por cópia, comprovante da data em que o interessado tomar conhecimento da decisão e informações sobre as providências implementadas para cumprimento do subitem 9.3.1.1; e
9.3.2.2. emita novo ato de aposentadoria livre das irregularidades apontadas, incluindo informações sobre a natureza dos tempos averbados que deram suporte ao pagamento do adicional por tempo de serviço, submetendo o ato a este Tribunal.

Ato de concessão inicial de aposentadoria de Milano Campelo de Aragão no cargo de Técnico Legislativo da Câmara dos Deputados;

Primeira Câmara

Câmara dos Deputados

3. Interessado: Milano Campelo de Aragão (XXX.926.701-XX)

13.1. Ministros presentes: Walton Alencar Rodrigues (Presidente), Benjamin Zymler e Jorge Oliveira (Relator).
13.2. Ministro-Substituto convocado: Weder de Oliveira.
13.3. Ministro-Substituto presente: Augusto Sherman Cavalcanti.

ACORDAO-COMPLETO-2580995

Acórdão 1956/2023 - Primeira Câmara

JORGE OLIVEIRA

Inicio este Relatório com a reprodução da instrução elaborada na Secretaria de Fiscalização de Integridade de Atos e Pagamentos de Pessoal e de Benefícios Sociais deste TCU - Sefip, cujas propostas de encaminhamento cotaram com a anuência do diretor daquela unidade técnica (peças 5-6) .
"INTRODUÇÃO
Trata-se de ato de aposentadoria, submetido, para fins de registro, à apreciação do Tribunal de Contas da União (TCU) , de acordo com o art. 71, inciso III, da Constituição Federal.  O ato foi cadastrado e disponibilizado ao TCU por intermédio do Sistema e-Pessoal, na forma do art. 2º e 4º da Instrução Normativa TCU 78/2018.
O ato desse processo pertence às seguintes unidades:
Unidade emissora: Câmara dos Deputados.
Unidade cadastradora:  Câmara dos Deputados.
Subunidade cadastradora: COORDENAÇÃO DE INATIVOS E PENSIONISTAS.
EXAME TÉCNICO
Procedimentos aplicados
Os procedimentos para exame, apreciação e registro de atos de pessoal encontram-se estabelecidos na Instrução Normativa TCU 78/2018 e na Resolução TCU 206/2007. Essas normas dispõem que os atos de pessoal disponibilizados por meio do e-Pessoal devem ser submetidos previamente a críticas automatizadas, com base em parâmetros predefinidos.
As críticas das informações cadastradas na etapa de coleta do ato foram elaboradas e validadas levando-se em conta as peculiaridades de cada ato. Os itens verificados nessa etapa são inerentes a dados cadastrais, fundamentos legais, mapa de tempo, ficha financeira, assim como eventuais ocorrências de acumulação. Trata-se de verificações abrangentes, minuciosas e precisas e sem a necessidade de ação humana e, portanto, menos suscetível a falhas. As críticas aplicadas estão discriminadas no sistema, no Menu e-Pessoal, opção "Crítica", que podem ser acessadas mediante concessão de perfil específico a servidores do TCU responsáveis pela análise.
Além das críticas automatizadas, há verificação humana adicional no caso de haver alertas do sistema ou informações não formatadas, como esclarecimentos do gestor ou do controle interno.  
As críticas também consideram os registros do Sistema Integrado de Administração de Recursos Humanos (Siape) . O Siape disponibiliza informações atualizadas sobre as parcelas que integram os proventos, diferentemente, portanto, do e-Pessoal, que informa as parcelas no momento do registro do ato. 
Essa confrontação com o Siape fornece uma visão atual e verdadeira da situação, o que permite descaracterizar irregularidades e inconsistências que, embora constantes do e-Pessoal, já foram corrigidas.
As verificações detectadas no ato encontram-se discriminadas na aba de pendências do ato no sistema e-Pessoal, bem como no espelho do ato contemplado por esta instrução.
Exame das Constatações
Ato: 14035/2020 - Inicial - Interessado (a) : MILANO CAMPELO DE ARAGAO - CPF: XXX.926.701-XX
Parecer do Controle Interno: considerar o ato Legal com esclarecimentos. Justificativa:  A situação do aposentado é a seguinte:  
a) 4/10 da FC-03 incorporados entre 1º/1/82 a 23/2/84, com base no art. 1º da Resolução-CD 70/94; 
b) 2/10 da FC-04 incorporados entre 22/9/90 e 16/10/98, com base no art. 5º da Lei 9.624/98, que assegura o cômputo do tempo residual de exercício de funções comissionadas não empregado, até 10/11/97, para a percepção de décimos, conforme o disposto na Decisão 925/99 e nos Acórdãos 731 e 732/03, do Plenário do TCU;  
c) 4/10 da FC-04 incorporados entre 17/10/98 e 15/10/00, com base no Acórdão 2.248/05-Plenário/TCU.  
Após o trânsito em julgado do aresto contido no Recurso Extraordinário 638.115/CE em que o STF concluiu pela inexistência de amparo legal para a incorporação de décimos após a publicação da Lei 9.624/98 com a manutenção do pagamento da vantagem até absorção integral por quaisquer reajustes futuros, essa instância de controle atribui o parecer LEGAL COM ESCLARECIMENTOS tendo em vista que:  
a) a aposentadoria atende às exigências constitucionais previstas no art. 3º da EC 47/05, cuja aplicação foi assegurada pelo art. 3º, §1º, da EC 103/19; 
b) o Acórdão 5.455/18-Segunda Câmara afirma que o TCU permite o aproveitamento do tempo residual existente em 10/11/97 para incorporar parcela de décimo, com posterior transformação em VPNI, independente do interstício de doze meses ter se completado até 4/9/01; 
c) o decidido pelo STF é no sentido de manter o pagamento de décimos incorporados até a absorção integral futura a despeito do reconhecimento da inconstitucionalidade da incorporação da vantagem após a publicação da Lei n. 9.624/98; 
d) não mais existe o parecer LEGAL COM RESSALVAS entre as opções de encaminhamento, o qual seria a alternativa mais adequada dada a ilegalidade da situação no que se refere à incorporação dos quintos.
Constatações e análises: 
1.1.1. O Controle interno emitiu parecer pela legalidade com esclarecimentos.
Justificativa do Gestor de Pessoal: Não há. Verificação efetuada no âmbito do TCU.
Análise do Controle Interno:  Não há. Verificação efetuada no âmbito do TCU.
Análise da Equipe Técnica: Ilegal
a. 'A jurisprudência desta Corte se firmou no sentido de que é irregular o pagamento de parcelas de quintos/décimos incorporadas relativas ao período 8/4/1998 a 4/9/2001 ainda que a incorporação tenha sido assegurada por decisão judicial transitada em julgado (Acórdão 2737/2019-TCU-Segunda Câmara) . No caso em análise, por ter sido concedido com base em decisão administrativa, a vantagem deve ser transformada em ''parcela complementar'', a ser absorvida por reajustes futuros.'
1.1.2. Houve o registro de pelo menos uma rubrica com 'Denominação para análise pelo TCU = Vantagem de caráter pessoal (122 - VP/INCORPORADA LEI 9527/97 - PROVENTOS (Vantagem de caráter pessoal - Incorporação de quintos/décimos de função) - R$ 2.789,34) .
Justificativa do Gestor de Pessoal: Não há. Verificação efetuada no âmbito do TCU.
Análise do Controle Interno:  Não há. Verificação efetuada no âmbito do TCU.
Análise da Equipe Técnica: Ilegal
a. É ilegal a concessão da vantagem de quintos em razão do exercício de funções comissionadas após o advento da Lei 9.624/1998.
Nesse caso, como a incorporação de quintos entre o período de 8/4/1998 a 4/9/2001 está amparada por decisão administrativa, será proposta determinação para absorção da rubrica, consoante decidido pelo STF no âmbito do RE 638.115/CE.
Ademais, ao analisar os contracheques mais recentes (disponível para consulta deste Tribunal a partir do mês de março/2017) , identificou-se que a Câmara dos Deputados vem promovendo o reajuste da vantagem de quintos/décimos.
Detectou-se que tais situações vem ocorrendo, no mínimo, desde a edição da Lei 13.323/2016 (que promoveu reajuste na remuneração dos servidores da Câmara dos Deputados) , que assim estabeleceu:
'Art. 1º A remuneração dos servidores integrantes do Quadro de Pessoal da Câmara dos Deputados fica reajustada nos seguintes percentuais:
I - 5,5% (cinco inteiros e cinco décimos por cento) , a partir de 1º de janeiro de 2016;
II - 5% (cinco por cento) , a partir de 1º de janeiro de 2017, aplicados sobre as remunerações vigentes em 31 de dezembro de 2016;
III - 4,8% (quatro inteiros e oito décimos por cento) , a partir de 1º de janeiro de 2018, aplicados sobre as remunerações vigentes em 31 de dezembro de 2017;
IV - 4,5% (quatro inteiros e cinco décimos por cento) , a partir de 1º de janeiro de 2019, aplicados sobre as remunerações vigentes em 31 de dezembro de 2018.'
Sabe-se que os quintos/décimos incorporados foram transformados em Vantagem Pessoal Nominalmente Identificada ¿ VPNI pela Lei 9.527/1997 e, posteriormente, pela Medida Provisória 2.225-45/2001, que acresceu à Lei 8.112/1990 o artigo 62-A, e deveriam ser reajustados, nos termos do art. 15, § 1º da referida lei, apenas em razão dos reajustes gerais, salvo expressa previsão legal em contrário:
'Art. 15. Fica extinta a incorporação da retribuição pelo exercício de função de direção, chefia ou assessoramento, cargo de provimento em comissão ou de Natureza Especial a que se referem os arts. 3º e 10 da Lei nº 8.911, de 11 de julho de 1994.
§ 1º A importância paga em razão da incorporação a que se refere este artigo passa a constituir, a partir de 11 de novembro de 1997, vantagem pessoal nominalmente identificada, sujeita exclusivamente à atualização decorrente da revisão geral da remuneração dos servidores públicos federais.'
Observa-se, entretanto, que a Lei 13.323/2016 (que reajustou a remuneração dos servidores da Câmara dos Deputados e disciplinou o pagamento das parcelas remuneratórias devidas a esses servidores) , não se caracteriza como uma lei de revisão geral de remuneração dos servidores públicos federais, tal como foram as Leis 10.331/2001 e 10.697/2003.
Vale mencionar que a jurisprudência do STJ é no sentido de que os quintos incorporados até a edição da Lei 9.527/97 devem ser atualizados de acordo com os critérios adotados para a revisão geral da remuneração dos servidores públicos federais. Senão vejamos:
'PROCESSUAL CIVIL. EMBARGOS DE DECLARAÇÃO NO AGRAVO INTERNO NO RECURSO ESPECIAL. ENUNCIADO ADMINISTRATIVO Nº 3/STJ. OMISSÕES CONFIGURADAS. INAPLICABILIDADE DO ENTENDIMENTO FIRMADO NO RE Nº 638.115/CE. ATUALIZAÇÃO, ENTRE ABRIL DE 1998 A SETEMBRO DE 2001, DE QUINTOS JÁ INCORPORADOS. VANTAGEM PESSOAL NOMINALMENTE IDENTIFICADA (VPNI) . LEI Nº 9.527/97. CRITÉRIO DE CORREÇÃO. REAJUSTE GERAL DOS SERVIDORES PÚBLICOS FEDERAIS, MESMO APÓS A EDIÇÃO DA MEDIDA PROVISÓRIA Nº 2.225-45/2001. PRECEDENTES. (...) .
 (...) 
3. A jurisprudência desta Corte Superior firmou-se no sentido de que os quintos incorporados até a edição da Lei nº 9.527/97 devem ser atualizados de acordo com os critérios adotados para a revisão geral da remuneração dos servidores públicos federais, pois desde então ostentam natureza de vantagem pessoal nominalmente identificada (VPNI) . Ainda que a Medida Provisória nº 2.225-45/2001 tenha restabelecido o direito à incorporação de quintos entre abril de 1998 e setembro de 2001 - entendimento hoje superado pelo Supremo Tribunal Federal no julgamento do RE nº 638.115/CE -, referido ato normativo não revogou a Lei nº 9.527/97 e nem modificou o critério de atualização dos quintos já incorporados e transformados em vantagem pessoal nominalmente identificada. Precedentes. (destaque acrescido) 
 (EDcl no AgInt no RECURSO ESPECIAL Nº 1.516.357 - RS. Relator: Min. Mauro Campbell Marques, julgado em 21/6/2018) '
Diante disso, como a irregularidade foi detectada no ato, cabe ilegalidade também nesse sentido, assim como determinação à Câmara dos Deputados que retifique os valores percebidos a título de incorporação de quintos/décimos do (a) servidor (a) , para os valores anteriores à vigência da Lei 13.323/2016.
1.1.3. No tempo calculado para fins de anuênio foram computados períodos não contínuos. Serviço público civil (Adm. Direta e Indireta) em cargo diferente ao da aposentadoria de 02/01/1980 a 08/03/1982, Serviço público civil (Adm. Direta e Indireta) em cargo diferente ao da aposentadoria de 31/03/1982 a 04/05/1983, Serviço público civil (Adm. Direta e Indireta) em cargo diferente ao da aposentadoria de 06/06/1983 a 14/11/1990 e Tempo no cargo em que se deu a aposentadoria de 15/11/1990 a 30/01/2020.
Justificativa do Gestor de Pessoal: Não há. Verificação efetuada no âmbito do TCU.
Análise do Controle Interno:  Não há. Verificação efetuada no âmbito do TCU.
Análise da Equipe Técnica: legal [correção de erro material].
a. O inativo laborou no serviço público civil (federal) entre 2/1/1980 e 8/3/1982 (celetista) , e 31/3/1982 e 4/5/1983 (celetista) , e 6/6/1983 e 14/11/1990 (estatutário) . Após, interessado ingressou no cargo em que se deu a aposentadoria em 15/11/1990, sob o regime estatutário e anteriormente à publicação da Lei 8.112/1990. Deste modo, entende-se ser legal a incorporação. Pois, é legal, para fins de GATS/anuênio, o cômputo do tempo de serviço, civil ou militar, seja sob regime jurídico celetista ou estatutário, prestado anteriormente à Lei 8.112/1990, de forma ininterrupta ou não, na administração direta ou autárquica de qualquer ente da Federação, desde que sob a vigência do Decreto 31.922/1952, por servidor que era regido pela Lei 1.711/1952 no momento da edição da Lei 8.112/1990 e que após sua edição manteve, sem interrupção, esse vínculo estatutário com a Administração Pública Federal, não sendo necessário que a averbação tenha ocorrido sob a Lei 1.711/1952.
O quadro resumo de ocorrências e, quando for o caso, o detalhamento da norma legal e da jurisprudência para as inconsistências acima elencadas encontra-se no anexo II dessa instrução. 
[...]
CONCLUSÃO
A abrangência e a profundidade das verificações levadas a efeito fundamentam convicção de que o ato 14035/2020 pode ser apreciado pela ilegalidade, em razão das irregularidades apontadas no item Exame das Constatações desta instrução, que representam afronta à legislação e à jurisprudência de referência
PROPOSTA DE ENCAMINHAMENTO
Ante o exposto, com fundamento no art. 71, inciso III, da Constituição Federal, no art. 1º, inciso V, e art. 39, incisos I e II, da Lei 8.443/1992, no art. 260 do Regimento Interno do Tribunal de Contas da União, propõe-se: 
Considerar ILEGAL e recusar registro do ato de Aposentadoria de MILANO CAMPELO DE ARAGAO do quadro de pessoal do órgão/entidade Câmara dos Deputados, com base nos arts. 71, inciso III, da Constituição Federal, 1º, inciso V, e 39, inciso II, da Lei 8.443/1992 e 260, § 1º, do Regimento Interno.
Para o ato de Aposentadoria de MILANO CAMPELO DE ARAGAO, determinar à Câmara dos Deputados que retifique os valores percebidos a título de incorporação de quintos/décimos do (a) servidor (a) , para os valores anteriores à vigência da Lei 13.323/2016.
Com fulcro no art. 262, caput, do Regimento Interno deste Tribunal, determinar ao órgão/entidade Câmara dos Deputados que: 
promova o recálculo, no prazo 15 (quinze) dias, contados a partir da ciência desta deliberação, sujeitando-se a autoridade administrativa omissa à responsabilidade solidária, do valor atualmente pago relativo à rubrica apontada, em face de manifesta ilegalidade.
dispense a devolução dos valores indevidamente recebidos de boa-fé até a data da ciência do órgão/entidade Câmara dos Deputados, do acórdão que vier a ser proferido, com base no Enunciado 106 da Súmula da Jurisprudência do TCU.
no prazo de trinta dias, contados da ciência da decisão, envie a este Tribunal documentos comprobatórios de que o (a) interessado (a) cujo ato foi impugnado está ciente do julgamento deste Tribunal.
informe o teor do acórdão que vier a ser prolatado, encaminhando ao TCU, no prazo de trinta dias, comprovante da data de ciência pelo (a) interessado (a) , nos termos do art. 4º, § 3º, da Resolução TCU 170/2004.
promova, no prazo de 30 (trinta) dias, o destaque da (s) parcela (s) de quintos incorporada (s) com amparo em funções comissionadas exercidas entre 8/4/1998 a 4/9/2001 e transforme-a (s) em 'Parcela Compensatória' a ser absorvida por quaisquer reajustes futuros, consoante decidido pelo STF no RE 638.115/CE, caso a incorporação tenha se dado por decisão administrativa ou por decisão judicial não transitada em julgado.
dê ciência, no prazo de quinze dias, contados da notificação, do inteiro teor desta deliberação (a) o interessado (a) , alertando-o (a) de que o efeito suspensivo proveniente da interposição de eventuais recursos junto ao TCU não o (a) exime da devolução dos valores percebidos indevidamente, caso o recurso não seja provido."
2. Após o parecer da unidade técnica, o Ministério Público junto ao TCU - MPTCU, representado pelo Procurador Júlio Marcelo de Oliveira, assim se pronunciou (peça 7) :
"Trata-se de ato de aposentadoria em favor de Milano Campelo de Aragão, no cargo de técnico legislativo do quadro de pessoal da Câmara dos Deputados, encaminhado a este Tribunal para apreciação, nos termos do inciso III do art. 71 da Constituição Federal de 1988.
A Sefip manifesta-se pela ilegalidade do ato, em razão do pagamento de quintos, com o aproveitamento de funções comissionadas exercidas após o advento da Lei 9.624/1998 e cujos valores foram reajustados de forma indevida.
No ponto, assiste razão à unidade técnica, em face do entendimento firmado pelo STF no âmbito do RE 638.115/CE. Além disso, essa vantagem somente poderia ser atualizada mediante revisão remuneratória de caráter geral, conforme dispõe o art. 15, § 1º, da Lei 9.527/1997.
No que diz respeito ao adicional por tempo de serviço, a Sefip indica no subitem 9.2.3, que a concessão do adicional por tempo de serviço é legal, de acordo com o seguinte excerto da instrução:
'O inativo laborou no serviço público civil (federal) entre 2/1/1980 e 8/3/1982 (celetista) , e 31/3/1982 e 4/5/1983 (celetista) , e 6/6/1983 e 14/11/1990 (estatutário) . Após, interessado ingressou no cargo em que se deu a aposentadoria em 15/11/1990, sob o regime estatutário e anteriormente à publicação da Lei 8.112/1990. Deste modo, entende-se ser legal a incorporação. Pois, é legal, para fins de GATS/anuênio, o cômputo do tempo de serviço, civil ou militar, seja sob regime jurídico celetista ou estatutário, prestado anteriormente à Lei 8.112/1990, de forma ininterrupta ou não, na administração direta ou autárquica de qualquer ente da Federação, desde que sob a vigência do Decreto 31.922/1952, por servidor que era regido pela Lei 1.711/1952 no momento da edição da Lei 8.112/1990 e que após sua edição manteve, sem interrupção, esse vínculo estatutário com a Administração Pública Federal, não sendo necessário que a averbação tenha ocorrido sob a Lei 1.711/1952.'
O interessado averbou dois períodos de trabalho exercidos no âmbito da própria Câmara dos Deputados, sob o regime da CLT: de 2/1/1980 a 8/3/1982; e de 3/3/1982 a 4/5/1983.
Contudo, não constam informações acerca da natureza dessas averbações de tempo de serviço.
O Tribunal de Contas da União tem jurisprudência no sentido de considerar ilegal o aproveitamento de tempos exercidos em cargos em comissão, sem a titularidade de cargo efetivo, para efeito do adicional por tempo de serviço. Um exemplo típico é o tempo de exercício no cargo de Secretário de Gabinete Parlamentar.
Na consulta formulada pelo TRT da 17ª Região, versando sobre o cômputo do tempo de serviço prestado em cargo de provimento em comissão, sem vínculo efetivo, para efeito de anuênios, esta Corte de Contas esclareceu que:
' (...) o tempo de serviço prestado pelo servidor somente no exercício de cargo em comissão, sem vínculo efetivo, não é computável para efeito de adicionais por tempo de serviço - (anuênios) , qualquer que seja sua natureza jurídica (Estatutária ou Celetista) .' (Decisão 308/1995-TCU-Plenário, Relator Ministro Carlos Átila Álvares da Silva) .
Ao analisar tomada de contas especial, no âmbito do TC Processo 575.624/1991-4, o Ministro-Relator adotou, por seus fundamentos, o parecer do Ministério Público de Contas, do qual se extrai o seguinte excerto, in verbis:
'O Ministério Público, na pessoa de seu Titular, Dr. Francisco de Salles Mourão Branco, assim se manifesta nos autos: "Cuidam os autos das contas do Egrégio Tribunal Regional do Trabalho - 1ª Região, relativas ao exercício de 1990.
 (...) 
6. Por derradeiro, escusamo-nos por não endossar o entendimento de que são devidos anuênios a ocupante apenas de cargo em comissão, sem a titularidade de cargo efetivo, pois que o legislador dá tratamento diferenciado à questão da remuneração de um e outro cargo, consoante se infere do cotejo dos dispositivos que regem a matéria na Lei do Regime Único (cf. Lei nº 8.112-90, art. 41, caput e § 1º, c/c art. 67) . Daí a ilação de que o titular de cargo efetivo faz jus ao vencimento desse cargo, acrescido das vantagens pecuniárias permanentes, dentre as quais se destaca o Adicional por Tempo de Serviço, previsto no citado art. 67, enquanto o servidor investido apenas em cargo comissionado tem remuneração disposta de forma diversificada, não sendo contemplada, aí, a referida vantagem permanente, dada a natureza mesma do cargo declarado de livre nomeação e exoneração.' É o relatório. (Acórdão 40/1993-TCU-Segunda Câmara, Relator Ministro Marcos Vinicios Vilaça) .
Tendo em vista que o ato é ilegal em razão dos quintos, eventual proposta de diligência para esclarecer a natureza dos tempos averbados afigura-se, neste momento processual, despicienda.
Convém, entretanto, orientar a origem que, na emissão do novo ato escoimado, informe a natureza dos períodos averbados e empregados no cálculo dos anuênios, com o propósito de viabilizar a apreciação da legalidade dessa parcela, à luz do entendimento firmado pelo Plenário, no âmbito da Decisão 308/1995-TCU-Plenário.
O ato em apreço foi encaminhado pelo controle interno em 2020, de modo que não houve o decurso do prazo de cinco anos previsto pelo STF, no âmbito do RE 636.553, para a apreciação de atos de natureza complexa, por parte deste Tribunal.
Ante o exposto, o Ministério Público de Contas manifesta-se pela ilegalidade do ato de aposentadoria em favor do Milano Campelo de Aragão, em razão da percepção de quintos, com o aproveitamento de funções comissionadas exercidas após o advento da Lei 9.624/1998 e cujos valores foram reajustados em desconformidade com o art. 15, § 1º, da Lei 9.527/1997.
Sugere, adicionalmente, esclarecer à Câmara dos Deputados que informe, no novo ato a ser encaminhado para apreciação deste Tribunal, a natureza dos tempos averbados que deram suporte ao pagamento do adicional por tempo de serviço."
É o Relatório.

não há

Procurador Júlio Marcelo de Oliveira

APOSENTADORIA. PAGAMENTO INDEVIDO DE QUINTOS/DÉCIMOS INCORPORADOS APÓS 8/4/1998. LEI 9.624/1998. TRANSFORMAÇÃO EM PARCELA COMPENSATÓRIA A SER ABSORVIDA. RE 638.115/CE. MAJORAÇÃO DE VPNI POR MEIO DE LEI QUE CONCEDEU REAJUSTES À CATEGORIA ESPECÍFICA E QUE NÃO SE CARACTERIZA COMO LEI DE REVISÃO GERAL DE REMUNERAÇÃO DO FUNCIONALISMO FEDERAL. ILEGALIDADE. NEGATIVA DE REGISTRO. DETERMINAÇÕES.

APOSENTADORIA (APOS)

Secretaria de Fiscalização de Integridade de Atos e Pagamentos de Pessoal e de Benefícios Sociais (Sefip)

Em análise neste processo o ato de concessão inicial de aposentadoria de Milano Campelo de Aragão no cargo de Técnico Legislativo da Câmara dos Deputados.
A Secretaria de Fiscalização de Integridade de Atos e Pagamentos de Pessoal e de Benefícios Sociais - Sefip opinou, com a concordância do Ministério Público junto ao TCU - MPTCU, pela ilegalidade do ato, em virtude: a) da inclusão indevida nos proventos da vantagem relativa a quintos/décimos decorrentes de exercício de função comissionada após o advento da Lei 9.624/1998; e b) do inadequado reajustamento da parcela de VPNI por normas que não se caracterizam como revisões gerais da remuneração dos servidores públicos federais, nos termos requeridos pela Lei 9.527/1997.
Em seu parecer, o Parquet observou, ainda, haver rubrica de adicional por tempo de serviço, os chamados anuênios, percebida pelo interessado, mas sem informações sobre sua natureza. Assim, tendo em vista a jurisprudência do TCU no sentido de ser ilegal o aproveitamento de tempos exercidos em cargos em comissão, sem a titularidade de cargo efetivo, para efeito do adicional, propôs determinar à Câmara que acrescente a informação em eventual novo ato a ser emitido. 
Alinho-me a essas manifestações e adoto seus fundamentos como parte das minhas razões de decidir.
No tocante a parcela de quintos/décimos, consta do ato que o interessado percebe 4/10 de FC-04 incorporados entre 17/10/1998 e 15/10/2000. Nesse particular, a jurisprudência deste Tribunal está alinhada à decisão do Supremo Tribunal Federal no âmbito do Recurso Extraordinário 638.115/CE, ao admitir a incorporação ou a atualização de quintos/décimos, transformados em vantagem pessoal nominalmente identificada - VPNI, pelo art. 62-A da Lei 8.112/1990, somente até o dia 8/4/1998, conforme previsto no art. 3º da Lei 9.624/1998. 
Neste caso, a incorporação aos proventos de aposentadoria decorrente de tempo de exercício de função desempenhada após 8/4/1998 configura a ilegalidade do ato. 
Não obstante, a Suprema Corte, no citado recurso extraordinário, modulou os efeitos da decisão pela inconstitucionalidade da incorporação de quintos/décimos decorrentes do exercício de funções comissionadas no período compreendido entre a edição da Lei 9.624/1998 e a Medida Provisória 2.225-48/2001, ante a ausência de lei que a amparasse, para desobrigar a devolução dos valores recebidos de boa-fé pelos servidores até a data do julgamento, cessada a ultra atividade das incorporações. 
E, na apreciação posterior de embargos de declaração, em 18/12/2019, deliberou no sentido de: a) reconhecer indevida a cessação imediata do pagamento dos quintos/décimos quando fundado em decisão judicial transitada em julgado; e b) garantir àqueles que continuavam recebendo a parcela até aquela data em razão de decisão administrativa ou decisão judicial sem trânsito em julgado o pagamento até sua absorção integral por quaisquer reajustes futuros concedidos aos servidores. 
Essa modulação está sendo acolhida por esta Corte. 
No caso em exame, não há informações acerca de eventual decisão judicial que ampare a vantagem, fato que me leva a supor ser sua percepção decorrente de decisão administrativa, devendo o gestor destacar as parcelas recebidas entre 8/4/1998 e 4/9/2001, transformando-as em parcela compensatória a ser absorvida por quaisquer reajustes futuros.
Vale ressaltar que, mesmo no caso de incorporação com base em sentença transitada em julgado, prevalece a irregularidade na inclusão dessa vantagem no ato de aposentadoria, restando preservada, todavia, a manutenção dos pagamentos.
Esse desfecho tem sido adotado em várias deliberações deste Tribunal, a exemplo dos Acórdão 5674/2020-TCU-Segunda Câmara (relator: Ministro Augusto Nardes) , 6.128/2020 - 1ª Câmara (relator: Ministro-Substituto Weder de Oliveira) , 6.170/2020 - 2ª Câmara (relator: Ministro Raimundo Carreiro) , 6.377/2020 - 2ª Câmara (relator: Ministro-Substituto André Luís de Carvalho) , 5.450/2020 e 6.471/2020 - 1ª Câmara (relator: Ministro Benjamin Zymler) .
A Câmara dos Deputados vem promovendo, ainda, o reajuste da parcela incorporada de quintos/décimos, no mínimo, desde a edição da Lei 13.323/2016. Ocorre que essa norma, assim como a Lei 11.169/2005, não se caracteriza como revisão geral da remuneração dos servidores públicos federais. 
Com efeito, os quintos/décimos incorporados devem ser atualizados somente de acordo com os critérios adotados para a revisão geral da remuneração dos servidores públicos federais, pois desde então ostentam natureza de VPNI, nos termos da Lei 9.527/1997.
Nesse sentido, cito, entre outros, os Acórdãos 1624/2022 (relator: Ministro Walton Alencar Rodrigues) , 1568/2022 - 1ª Câmara (de minha relatoria) , 1559/2022 - 1ª Câmara (relator: Ministro Vital do Rêgo) e 1174/2022 - 2ª Câmara (relator: Ministro Bruno Dantas) .
Assinalo, ademais, que esse reajuste efetuado pela Câmara dos Deputados já foi rechaçado por esta Corte em diversos julgados, inclusive em sede de pedidos de reexame por ela apresentados contra deliberações que padeciam do mesmo vício. Menciono, como exemplo, os Acórdão 17236/2021-TCU-Primeira Câmara, 18.878/2021 - 1ª Câmara e 512/2022 - 1ª Câmara (todos de minha relatoria) e o Acórdão 13137/2021-TCU-Primeira Câmara (relator: Ministro-Substituto Augusto Sherman Cavalcanti) . 
Por fim, no tocante ao adicional por tempo de serviço, o interessado averbou dois períodos de trabalho exercidos no âmbito da própria Câmara dos Deputados, sob o regime da CLT: de 2/1/1980 a 8/3/1982; e de 3/3/1982 a 4/5/1983. Contudo, não constam informações acerca da natureza dessas averbações.
Nesse sentido, acolho a proposta do MPTCU para determinar a Câmara que, na emissão do novo ato escoimado das ilegalidades aqui apresentadas, informe a natureza dos períodos averbados e empregados no cálculo dos anuênios, à luz do entendimento firmado no âmbito da Decisão 308/1995 - TCU - Plenário.
Assim, cumpre considerar o ato ilegal, negando-lhe registro. Ademais, dispensar a devolução dos valores recebidos de boa-fé, nos termos da Súmula TCU 106, e determinar à Câmara do Deputados que: adote os procedimentos definidos no RE 638.115/CE; exclua da parcela de VPNI de quintos/décimos os reajustes que não decorram de revisão geral da remuneração dos servidores públicos federais; informe a natureza dos períodos averbados e empregados no cálculo dos anuênios; e emita novo ato de aposentadoria livre das irregularidades apontadas.
Antes de finalizar, observo que o ato de concessão de aposentadoria deu entrada no Tribunal há menos de cinco anos, o que afasta a aplicação do entendimento firmado pelo STF no RE 636.553, que fixou para o TCU prazo de cinco anos, a contar de seu ingresso, para apreciação de ato de admissão e de concessão de aposentadoria, reforma e pensão.
Nesses termos, VOTO no sentido de que o Tribunal adote a minuta de deliberação que ora submeto à apreciação deste Colegiado.
TCU, Sala das Sessões, em 20 de setembro de 2022.
JORGE OLIVEIRA 
Relator